臺灣高等法院刑事判決　　　　　　　　 94年度上訴字第164號
上　訴　人　丙○○
即　被　告
選任辯護人　邱創舜律師
上列上訴人因偽造文書等案件，不服臺灣臺北地方法院93年度訴
字第966 號，中華民國93年12月16日第一審判決（起訴案號：臺
灣臺北地方法院檢察署92年度調偵續字第29號，併案審理：94年
度偵續一字第4號），提起上訴，本院判決如下：
    主  文
上訴駁回。
    事  實
一、丙○○與吳宣文係夫妻關係，而甲○○及乙○○則為吳宣文
    與前妻朱金蓮之子女，丙○○明知吳宣文於民國（下同）92
    年2月7日因嚴重頭部外傷昏迷而入院，迄於92年2月18日過
    世，竟未經吳宣文授權或其他共同繼承人之同意，基於意圖
    為自己不法所有及行使偽造私文書概括犯意，連續：
(一)、於92年2月10日，利用吳宣文昏迷入院之際，前往位於臺北
    縣板橋市○○路21號臺灣銀行板橋分行，未經吳宣文或其家
    屬同意，持其所保管之吳宣文印章，於該行取款憑條上填寫
    金額新臺幣（下同）1百萬元，復於前開取款憑條上蓋用吳
    宣文之印文1枚，藉以表示確係由真正名義人所立具之意，
    旋持偽造之取款憑條向該行承辦人員王慧麗辦理吳宣文所有
    之帳號為000000000000號帳戶內存款之提領手續而行使之，
    足以生損害於真正名義人吳宣文及金融機構對於金融交易管
    理之正確性，嗣因該行承辦人員王慧麗發現該帳戶業已註明
    本人病危不得提領，而未核付其所提領之款項，始未得逞。
(二)、於92年3月6日，利用吳宣文業已過世而未即通知相關金融機
    構及辦理遺產分配之際，前往位於臺北市○○○路○段120號
    之臺灣銀行總行營業部，未經吳宣文之其他共同繼承人同意
    ，擅自持其所保管之吳宣文印章及保管箱鑰匙，於該行保管
    箱開箱紀錄卡上蓋用吳宣文之印文1枚，並於開箱紀錄卡上
    之租用人簽章欄內偽簽吳宣文之署押1枚，用以表示確係由
    真正名義人吳宣文授權開啟保管箱之意，旋持偽造之開箱紀
    錄卡向該行承辦人員張淑娥辦理吳宣文所租用之D10027號保
    管箱之開啟手續而行使之，足以生損害於真正名義人吳宣文
    之繼承人及金融機構對於保管箱租用管理之正確性，復於開
    啟上開保管箱後，竟意圖為自己不法所有，將存放於保管箱
    內其因繼承關係所持有之屬吳宣文遺產一部分之紅布包2 只
    （內含金飾10錢）取走而予以侵占入己。
(三)、於92年3月10日（聲請簡易判決處刑書誤載為92年3月6日，
    業經檢察官於93年9月20日具狀更正在案），利用吳宣文業
    已過世而未即通知相關金融機構之際，前往位於臺北縣土城
    市○○路○段344號之臺灣銀行土城分行，未經吳宣文之其他
    共同繼承人同意，擅自持其所保管之吳宣文印章，接續於該
    行2紙取款憑條上分別填寫金額15萬元及3萬7千元，復於前
    開取款憑條上分別蓋用吳宣文之印文各1枚，藉以表示確係
    由真正名義人吳宣文所立具之意，旋持偽造取款憑條向該行
    承辦人員辦理吳宣文所有之帳號為000000000000號帳戶內存
    款之提領手續而行使之，使該行之承辦人員陷於錯誤而分別
    交付如取款憑條上所載金額之款項，足以生損害於真正名義
    人吳宣文之繼承人及金融機構對於金融交易管理之正確性。
二、案經甲○○、乙○○訴請臺灣臺北地方法院檢察署檢察官聲
    請簡易判決處刑及移送併案審理，經臺灣臺北地方法院認不
    宜以簡易判決處刑，而改依通常程序審理。
    理  由
一、訊據上訴人即被告丙○○固坦承於前開時地持其所保管之吳
    宣文印章，以吳宣文名義分別填具取款憑條及保管箱開箱紀
    錄卡，並向各該銀行辦理提款及開箱手續，而領得吳宣文前
    開帳戶內之存款18萬7千元等事實，惟否認有公訴意旨所指
    行使偽造文書、詐欺及侵占等犯行，辯稱略以：「92年2月
    10 日係經吳宣文授權而提領存款以支付醫療費用，又同年3
    月10日係為支付喪葬費用而領取該筆款項，另保管箱係與吳
    宣文所共同使用，同年3月6日開啟保管箱僅係取出個人物品
    ，並未拿取紅布包及其內之金飾」云云。經查：
(一)、本件認定事實所引用之本件卷內所有卷證資料（包含人證與
    文書證據、物證等證據），並無證據證明係公務員違背法定
    程序所取得，且被告於審判期日陳明：「（卷內所有之卷證
    資料均不排除證據能力，有何意見陳述？）沒有意見」、「
    （對於本院準備程序中所詰問證人的證詞是否可作為證據？
    ）沒有意見」，又本件被告以外之人於審判外之陳述，亦無
    刑事訴訟法第159 條之1至之3所規定之不得作為證據之情形
    ，且卷內之文書證據，亦無刑事訴訟法第159條之4之顯有不
    可信之情況與不得作為證據之情形，則依刑事訴訟法第159
    條至159條之5之規定，本件認定事實所引用之本件卷證所有
    證據（包含人證與文書證據、物證等證據），均有證據能力
    ，合先敘明。
(二)、被告丙○○於92年2月10日前往臺灣銀行板橋分行以吳宣文
    之名義提領1百萬元而未獲付款等事實，業經被告丙○○陳
    明在卷，復經證人王慧麗於偵查證述明確，核與告訴人乙○○及甲○○指訴情節相符。又吳宣文於92年2月7日因嚴重頭
    部外傷昏迷而入院，此有財團法人中心診所醫院（93）中院
    診字第2104號診斷證明書在卷可稽，而被告丙○○亦不否認
    吳宣文於其提領款項時尚屬昏迷狀態，是真正名義人吳宣文
    自無法為授權之意思表示；而依卷附之財團法人中心診所醫
    院出院結帳通知單，其上所載通知日期為92年2月18日，且
    所列費用時間為92年2月7日至92年2月18日，是被告丙○○
    所稱92年2月10日係為支付醫療費用而提領款項乙節，即有
    疑問；況依診斷證明書所載，吳宣文入院日期為92年2月7日
    ，距被告丙○○提領1百萬之日期僅3日，被告丙○○於原審
    稱：「當時醫院有說要繳十幾萬元，但是要繳的時候，吳宣
    文已經過世了，所以全部費用都由健保給付」等語（第966
    號原審卷第157至157頁反面），與被告丙○○於92年2 月10
    日所提領之款項計為1百萬元等情，足認被告丙○○顯非出
    於支付醫療費用之意而提領系爭款項。被告丙○○明知真正
    名義人吳宣文業已昏迷，復擅自提領吳宣文帳戶內之款項供
    作己用，其所為自難謂非基於不法所有意思。
(三)、被告丙○○於92年3月10日前往臺灣銀行土城分行以真正名
    義人吳宣文之名義提領18萬7千元等事實，亦經被告丙○○
    陳明在卷，復經告訴人乙○○及甲○○指訴詳細，且有臺灣
    銀行土城分行93年9月2日土城營字第09300040771號函及其
    所檢附之取款憑條影本2紙附卷可稽（第966號原審卷第51至
    52頁）。又告訴人乙○○及甲○○之父吳宣文係於92年2 月
    18日過世，此有
    頁），而本次提款日期為92年3月10日，是被告丙○○顯非
    經真正名義人吳宣文授權所為；被告丙○○雖於原審稱：「
    （為何3月10日要去領18萬7千元？）要做喪葬費用，這個費
    用是出殯完喪葬業者告訴我的」等語（第966號原審卷第157
    頁反面），然依卷附訃聞所載，真正名義人吳宣文之出殯日
    期為92年3月18日，參以提領日期為92年3月10日，足認被告
    丙○○所辯，尚非可採。被告丙○○明知真正名義人吳宣文
    業已過世，未經其他繼承人之同意，擅自提領被繼承人吳宣
    文帳戶內之款項，其所為自難謂無不法所有之意圖。
(四)、被告丙○○於92年3月6日前往臺灣銀行總行營業部以真正名
    義人吳宣文之名義開啟保管箱等事實，另經被告丙○○陳明
    在卷，復經證人張淑娥於原審證述明確，核與告訴人乙○○
    及甲○○指訴情節相符，且有臺灣銀行93年8月23日銀營一
    乙字第09300181131號函及其所檢附之保管箱開箱紀錄卡影
    本1紙附卷可參（第966號原審卷第25至26頁）。又被告丙○○於92年3月6日開啟保管箱時先逐一檢視箱內各項物品後始
    行取走箱內部分物品等情，原審法院於93年11月25日審理當
    庭勘驗92年3月6日開箱現場監視錄影帶，有勘驗筆錄在卷可
    稽；而證人即真正名義人吳宣文之乾女兒周玲於原審證稱：
    「（你有無跟被告提起吳宣文保管箱的事情？）大概92年2
    月，我乾爹昏迷住到中心診所的時候告訴被告，當時我告訴
    被告說吳宣文的保險箱的鑰匙及存摺、印章，請他回家找一
    找，被告說他不知道吳宣文有保管箱的事情」、「（被告是
    否知道保管箱的鑰匙？）因為被告一直都沒有找到鑰匙，所
    以後來我拿我的鑰匙給被告看」等語（第966號原審卷第149
    頁），與證人張淑娥於原審證稱：「（本次被告去時，當時
    蓋章是否正確？）當初被告去的時候是簽名，但是因為他們
    留存是印章的格式，所以我告知被告要印章才能開，她才拿
    印章來蓋，我問他是誰，他說是吳宣文的太太」等語（第
    966號原審卷第150頁反面），足見被告丙○○對保管箱之開
    箱及存放物品程序生疏，其所稱該保險箱係其與真正名義人
    吳宣文共同使用而曾多次隨同前往開箱乙情，尚非可採。又
    上開保管箱既非被告丙○○與真正名義人吳宣文所共同使用
    ，其明知真正名義人吳宣文業已過世，復未經其他繼承人之
    同意，擅自以吳宣文之名義填寫開箱紀錄卡，其所為自難謂
    無偽造文書之故意。
(五)、被告丙○○雖稱：「取走之紅布包內僅有金飾之保單」云云
    ，然金飾保單於客觀上並無財產價值，況被告丙○○自承該
    金飾保單係為告訴人乙○○及甲○○之母親所有，衡情被告
    丙○○實無大費周章僅為取走該等物品之理；又依勘驗筆錄
    所載：「被告丙○○把保險箱取出來放在階梯上面，打開數
    個紅布包檢視內裝物品，看第1個紅布包有拿出白色單子，
    看完之後又放回，看了第2個及第4個時檢視內裝物品後就放
    進身上所背袋子，看第2、4個的時候，並沒有取出白色單子
    的動作，繼續一一檢視保險箱內的所有物品後，並有打開信
    封紙袋檢視裡面的文件，看完文件後放回盒子內，繼續檢視
    盒子內的其他物品，最後將1只牛皮紙袋及1份白色文件帶走
    」等內容（第966號原審卷第157頁反面），足見被告丙○○
    所取走之2只紅布包內所存放者應非單據類之物品；又告訴
    人乙○○於原審證稱：「（你有無親眼看到黃金的包裝方式
    ？）我沒有打開過紅布包，但是我去有看到保險箱裡面有很
    多個紅布包，我父親說其中裡面有1個是黃金，其他的紅布
    包應該是裝金飾、戒指等」等語（第966號原審卷第153頁）
    ，參諸被告丙○○於原審稱：「紅布包內裝有之物品計為10
    張1錢之金飾保單」等語，足見被告丙○○所取走之上開2只
    紅布包應係裝有10錢之金飾。被告丙○○明知真正名義人吳
    宣文業已過世，未經其他繼承人之同意，擅自取走被繼承人
    吳宣文保管箱內之金飾，事後經其他繼承人請求仍拒不交出
    ，其所為自難謂無不法所有之意圖。
(六)、被告於本院準備期日自行偕同證人陳水對、嚴駿虎到庭，並
    要求在準備期日詰問，且陳明其等之陳述得為證據，而證人
    陳水對、嚴駿虎亦依法具結陳述，是其等之陳述有證據能力
    ，但證人陳水對、嚴駿虎均無法證述親自見聞吳宣文授權被
    告為前開提款行為，且被告亦為誘導訊問，是其等之陳述並
    無證據證明力可言。
(七)、綜上，被告丙○○所辯，尚非可採，本件事證明確，被告犯
    行洵堪認定，應依法論科。
二、論罪科刑部分：
(一)、按與本件事實相同情節之案件，經最高法院判決有罪確定之
    案件有93台上6317號、5977號、4497號，4035號等判決可參
    ，且按銀行為便利存款人取款而印好任人索取填寫之取款憑
    條，非可流通市面得以自由轉讓，係屬私文書之一種（49年
    臺上字第1409號著有判例參照），又銀行保管箱之開箱紀錄
    卡係該機構印製供人填寫作為申請開箱憑證之用，性質上應
    屬私文書。核被告丙○○如事實欄一之(一)所載之行為，係犯
    刑法第216條、第210條之行使偽造私文書罪及同法第339 條
    第3項、第1項之詐欺取財未遂罪；又其如事實欄一之(二)所載
    之行為，係犯刑法第216條、第210條之行使偽造私文書罪及
    同法第335條第1項之侵占罪；另其如事實欄一之(三)所載之行
    為，係犯刑法第216條、第210條之行使偽造私文書罪及同法
    第339條第1項之詐欺取財罪。被告於92年3月10日接續在2紙
    取款憑條上盜用印章行為，係基於1個偽造文書犯意決定，
    以達成其同一犯罪各個舉動，均屬當次偽造行為接續行為，
    應僅論以1偽造文書罪。被告於開箱紀錄卡上偽造吳宣文署
    押及盜用吳宣文之印章並因而產生印文之行為，被告於取款
    憑條上盜用吳宣文之印章並因而產生印文行為，均係偽造文
    書階段行為，被告偽造私文書後復持以行使，其偽造私文書
    低度行為，為行使高度行為所吸收，均不另論罪。被告於92
    年2月10日持偽造之取款憑條領款部分，雖已著手於詐欺行
    為實施，然未至取得財物之結果為未遂犯。其先後多次行使
    偽造私文書及詐欺取財犯行，時間緊接方法相同，均觸犯基
    本構成要件相同之罪，顯均係基於概括犯意而為之，應依連
    續犯規定各論以1罪，並均依法加重其刑。被告所犯上開行
    使偽造私文書、侵占及詐欺取財罪間，有方法結果牽連關係
    ，為牽連犯，依刑法第55條規定，應從一重之連續行使偽造
    私文書罪處斷。公訴意旨雖未敘及被告丙○○於92年3月6日
    所涉行使偽造私文書及侵占之犯行，然該行使偽造私文書犯
    行業經檢察官於93年9月20日具狀補充在案，且該侵占犯行
    與前開論罪科刑部分亦有牽連犯之裁判上1罪之關係，應為
    起訴效力所及之，自得併予審理。
(二)、原審認被告罪證明確，並適用刑事訴訟法第452條、第299條
    第1項前段，刑法第56條、第216條、第210條、第339條第1
    項、第335條第1項、第55條、第41條第1項、第219條，罰金
    罰鍰提高標準條例第1條前段、第2條之規定，審酌被告丙○○未曾受有期徒刑以上刑之宣告，此有臺灣高等法院被告全
    國前案紀錄表1份在卷可稽，然其以偽造署押及盜用印章之
    方式冒用他人名義領取款項及開啟保管箱，影響臺灣銀行、
    真正名義人及其繼承人之權益，且於犯後猶狡詞卸責，及其
    品行、犯罪之動機、目的、手段、智識程度、犯罪所生之損
    害及所得利益等一切情狀，量處有期徒刑伍月，並諭知如易
    科罰金以佰元折算壹日。又偽造之臺灣銀行營業部民國92
    年3月6日保管箱開箱紀錄卡上租用人簽章欄偽造之「吳宣文
    」署押1枚，不問是否屬於被告丙○○所有，應依刑法第219
    條規定宣告沒收之。另被告丙○○於臺灣銀行板橋分行、臺
    灣銀行土城分行之取款憑條及臺灣銀行營業部92年3 月6日
    保管箱開箱紀錄卡上盜用「吳宣文」之印章所蓋用之印文，
    並非偽造印章之印文，爰不另為沒收之諭知。
(三)、經核原判決認事用法並無不合，量刑之諭知亦屬妥適，上訴
    人即被告上訴意旨仍執前詞否認犯罪，指摘原判決不當，為
    無理由，應予駁回。
三、檢察官函送併辦應退回部分：
(一)、臺灣臺北地方法院檢察署94年度偵續一字第4號（即93年度
    偵續一字第99號）移送併辦意旨另以：丙○○明知其配偶吳
    宣文業於92年2月18日過世，竟意圖為自己不法所有，於92
    年3月6日，在前開臺灣銀行總行營業部，開啟吳宣文於該行
    所租用之保管箱，將該保管箱內之金塊、外幣及房地權狀等
    物加以侵占。因認被告丙○○上開行為另涉有刑法第335條
    （移送併辦意旨書誤載為第336條）第1項之侵占罪嫌。
(二)、按犯罪事實應依證據認定之，無證據不得推定其犯罪事實；
    又被告之自白，不得作為有罪判決之唯一證據，仍應調查其
    他必要之證據，以察其是否與事實相符；又不能證明被告犯
    罪者，應諭知無罪之判決，刑事訴訟法第154條、第156條第
    2項及第301條第1項分別定有明文。又被害人所述被害情形
    如無瑕疵可指，而就其他方面調查又與事實相符，其供述始
    足據為判決之基礎；且告訴人之告訴，係以使被告受刑事訴
    追為目的，是其陳述是否與事實相符，仍應調查其他證據以
    資審認（32年上字第657號、52年台上字第1300號判例參照
    ）。次按，刑法之侵占罪，須持有人變易其原來之持有意思
    而為不法所有之意思，始能成立，如僅將持有物延不交還或
    有其他原因致一時未能交還，既缺乏主觀要件，即難遽以該
    罪相繩（68年臺上字第3146號判例參照）。
(三)、移送併辦意旨認被告丙○○就上開事實涉有刑法第335條第1
    項之侵占罪嫌，係以告訴人乙○○及甲○○指訴，復經證人
    林秀雲證述，並有勘驗筆錄1份在卷可稽為其主要論據。
(四)、訊據被告丙○○固不否認曾於上開時間開啟保管箱取走房地
    權狀之事實，然否認有何移送併辦意旨所稱侵占犯行，辯稱
    略以：「並未取走金塊及外幣等物，而房地權狀係為辦理過
    戶所用，並未據為己有」等語。經查：證人朱林秀雲於偵查
    雖證稱：「（吳宣文保險箱內放何物知否？）我沒進去過不
    知道究竟放置何物，我只知道吳宣文的前妻朱金蓮與我先生
    買了許多金飾，朱金蓮告知我該金飾是交給我姐夫放進保管
    箱裡」、「（是否知悉朱金蓮何時開始買金飾及何時放進保
    管箱內？）約民國七十幾年間，她購買後均交給吳宣文保管
    ，吳宣文如何處置我不清楚，也沒聽他說過，朱金蓮81年快
    往生時，有說過本來要送些金飾給外甥們，但金飾都在吳宣
    文那裡，她拿不到」等語（第29號偵卷第70至71頁），而告
    訴人乙○○於原審亦證稱：「（提示93年11月19日臺灣銀行
    函覆資料有何意見？）金戒指8枚是我弟弟的，但是告訴人
    甲○○的帽徽不見了，還有我母親的手鐲、如意戒指也不見
    了，十字架的墜子及鍊子也不見了，用紅布包的金塊數塊共
    計10兩也不見了，美鈔的部分我不清楚，但是我父親不可能
    留10元1張，總統及國父的金套幣也不見」等語（第966號原
    審卷第152頁反面至153頁）；然上開保管箱曾於92年1月30
    日開啟，此有臺灣銀行營業部93年11月19日營一出字第
    09300101801號函所檢送之開箱紀錄卡影本在卷可稽（第966
    號原審卷第132、139頁），自難認上開金塊、外幣及金幣等
    物確由被告丙○○於92年3月6日開箱時取出；況依前開勘驗
    92年3月6日開箱現場監視錄影帶結果，亦難認定被告丙○○
    於92年3月6日確曾自保管箱內取走金塊及外幣等物，是被告
    丙○○所涉此部分侵占犯行，尚屬無從證明。
(五)、被告丙○○雖於92年3月6日自保管箱內取走房地權狀，然其
    稱：「3月6日我去開保險箱之後的當天晚上，我還好意打電
    話告訴他（即指告訴人甲○○），我去他家時我叫他讓我進
    去，但是他不讓我進去，吳宣文有交代我要將房子過戶給證
    人甲○○，我去開保險箱的原因就是要過戶給他，證人甲○○從頭到尾都不知道相關保險箱的事情」等語，而被繼承人
    吳宣文與被告丙○○本為夫妻關係，且被繼承人吳宣文係於
    92年2月18日過世，是被告丙○○為辦理遺產分配事宜而取
    出上開房地權狀，亦與常情相符，自難認其與取出之際即有
    不法所有之意思；至被告丙○○縱因遺產分配糾紛而遲未辦
    理相關過戶事宜，亦難認其有何易持有為所有之意思，揆諸
    上開之說明，尚不得以侵占罪名相繩。是移送併辦意旨認被
    告丙○○涉有上開侵占犯行，均屬無從證明。此外，復查無
    其他積極證據足認被告丙○○確有為前開侵占犯行，本應就
    此部分犯行為無罪之諭知，則該併辦部分自不生審判不可分
    之關係，是本件起訴之效力即不及於該移送併辦部分，且該
    併辦部分亦未據起訴，自不得併予審究，應退由原檢察官另
    行依法處理。
四、至臺灣臺北地方法院檢察署移送併辦被告丙○○所涉偽造文
    書及侵占罪嫌部分（93年度偵續一字第99號），其中有關前
    開行使偽造私文書開啟保管箱及侵占金飾部分，經核與本件
    被告丙○○所涉偽造文書等罪嫌部分，係屬同一事實，本為
    檢察官起訴之效力所及，業已審究，附此敘明。
據上論斷，應依刑事訴訟法第368條，判決如主文。
本案經檢察官朱家崎到庭執行職務。
中　　華　　民　　國　　94　　年　　3　　月　　16　　日
　　　　　　　　　刑事第十七庭審判長法　官  吳啟民
　　　　　　　　　　　　　　　　　  法　官  林瑞斌
　　　　　　　　　　　　　　　　　  法　官  施俊堯
以上正本證明與原本無異。
如不服本判決，應於收受送達後10日內向本院提出上訴書狀，其
未敘述上訴之理由者並得於提起上訴後10日內向本院補提理由書
（均須按他造當事人之人數附繕本）。
                                    書記官  陳彥蕖
中　　華　　民　　國　　94　　年　　3 　　月　　16　　日
附錄：本案論罪科刑法條全文
中華民國刑法第210條
(偽造變造私文書罪)
偽造、變造私文書，足以生損害於公眾或他人者，處5年以下有
期徒刑。
中華民國刑法第216條 (行使偽造變造或登載不實之文書罪)
行使第210條至第215條之文書者，依偽造、變造文書或登載不實
事項或使登載不實事項之規定處斷。
中華民國刑法第335條第1項 (普通侵占罪)
意圖為自己或第三人不法之所有，而侵占自己持有他人之物者，
處5年以下有期徒刑、拘役或科或併科1千元以下罰金。
中華民國刑法第339條
(普通詐欺罪)
意圖為自己或第三人不法之所有，以詐術使人將本人或第三人之
物交付者，處5年以下有期徒刑、拘役或科或併科1千元以下罰金
。
以前項方法得財產上不法之利益或使第三人得之者，亦同。
前2項之未遂犯罰之。
